最  高  行  政  法  院  判  決
                                     100年度判字第1534號
上  訴  人  美國先靈大藥廠（SCHERING CORPORATION）
代  表  人  凱瑟琳D.費奇(Catherine D. Fitch)
訴訟代理人  張哲倫  律師
            莊郁沁  律師
被 上訴 人  經濟部智慧財產局
代  表  人  王美花
上列當事人間發明專利申請延長專利權期間事件，上訴人對於中
華民國100年3月24日智慧財產法院99年度行專訴字第162號行政
判決，提起上訴，本院判決如下：
    主  文
上訴駁回。
上訴審訴訟費用由上訴人負擔。
    理  由
一、上訴人前於民國（下同）83年9月14日以「用於降血膽固醇
    劑之羥基取代之三亞甲亞胺酮化合物」向中央標準局（改制
    為智慧財產局，即被上訴人）申請發明專利，經被上訴人編
    為第83108481號審查，准予專利，並於公告期滿後，發給發
    明第129062號專利證書（下稱系爭專利），專利權期間為90
    年4月1日至103年9月13日止。嗣上訴人於94年1月17日備具
    申請書及證明文件，依專利法第52條規定，向被上訴人申請
    有關Ezetimibe、以其為活性成分而未合併其他藥物，且用
    於原發性高膽固醇血症、同型接合子家族性高膽固醇血症、
    同型接合子性麥硬脂醇血症（植物脂醇血症）之藥劑組合物
    、及其製備方法（即系爭專利申請專利範圍第1、4、8及9項
    ）之專利權期間延長1136日。案經被上訴人審查，就本案發
    明專利權期間為「准予延長887日，至106年2月16日止」之
    處分。嗣被上訴人自行撤銷該處分，並另以99年3月29日（
    99）智專二(五)01022字第09920201260號發明專利權延長案
    核准審定書為「本案發明專利權期間准予延長2年156日，至
    106年2月16日止」之處分（下稱原處分）。上訴人就原處分
    不利於上訴人（即否准延長249日）之部分不服，提起訴願
    ，經遭駁回，遂向智慧財產法院（下稱原審法院）提起行政
    訴訟。嗣經原審法院判決駁回上訴人之訴，上訴人不服，遂
    提起上訴。
二、上訴人起訴主張：「取得許可證所需時間」所可能出現之案
    件事實各異，未取得衛生署核准函／同意函者亦可能仍是為
    取得許可證而進行試驗所需時間，實應個案認定之，而不應
    以「專利審查基準」限定以取得核准函／同意函為試驗期間
    結束之唯一認定標準，故就本件應以上訴人確係為取得本藥
    品之許可證而進行國內臨床試驗予以認定，而就該國內臨床
    試驗期間准予專利權期間之延長。系爭專利就主要成分為
    Ezetimibe之藥品（下稱「本藥品」）於美國國外臨床試驗
    期間係自86年4月4日至90年12月27日，惟系爭專利於我國係
    於90年4月1日公告，故依據專利法第52條第1項及核定辦法
    第6條第1項第3款之規定，自90年4月1日公告至美國國外臨
    床試驗期間訖日90年12月27日之期間（共271日），應准予
    延長；於國內臨床試驗期間係自91年6月6日至93年7月27日
    ，故依據核定辦法第6條第1項第1款之規定該國內臨床試驗
    期間（共783日）應准予延長；本藥品係於92年2月10日提出
    查驗登記申請，並於93年10月18日獲准，故依據核定辦法第
    6條第1項第2款之規定該國內申請登記審查期間（共616日）
    應准予延長；由於國內臨床試驗期間及國內申請登記審查期
    間中，自92年2月10日至93年7月27日之期間（共534日）重
    疊，故應依專利法第52條第3項之規定，將該重疊期間扣除
    。因此，系爭專利專利權期間延長應准予延長共1136日。又
    上訴人就本藥品所進行之臨床試驗及嗣後獲行政院衛生署准
    予免除銜接性試驗，係因衛生署新藥查驗登記臨床試驗制度
    之變更所致，且因受試者人數未收足係常見之現象，衛生署
    亦瞭解此等試驗運作，通常不會因受試者人數不足，而不予
    備查。惟由於查驗登記制度變革，衛生署於上訴人試驗完成
    後，竟因受試者人數不足，不予備查，此等不利益之結果亦
    不應由上訴人承擔。是以，原處分及原訴願決定實屬違法，
    嚴重影響上訴人權益等語，求為判決原處分及訴願決定均撤
    銷，被上訴人應就原否准本件專利權延長249日部分，為核
    准上訴人申請之行政處分。
三、被上訴人則以：行政院衛生署89年12月12日衛署藥字第0890
    035812號公告（下稱「雙十二公告」）公告事項三在說明：
    1、廠商得於申請查驗登記前，檢送藥品之完整臨床試驗數
    據資料，其中應含亞洲人種資料，申請銜接性試驗評估；2
    、經衛生署評估毋須執行銜接性試驗者，則查驗登記案中毋
    須檢送銜接性試驗資料，經審核通過後發證；3、雖然經衛
    生署評估毋須執行銜接性試驗，惟廠商仍可向衛生署申請執
    行銜接性試驗，並擬定適當之銜接性試驗計畫書送署審查。
    再者，依「雙十二公告」公告事項十可知，「雙十二公告」
    賦予廠商很大的彈性，亦即自90年1月1日實施日起一年內為
    「緩衝期」，此期間廠商可依行政院衛生署82年7月7日衛署
    藥字第8246232號公告（下稱「七七公告」）規定申請國內
    臨床試驗，或依「雙十二公告」申請銜接性試驗評估，而且
    申請銜接性試驗者列為優先審查案，又經衛生署評估毋須執
    行銜接性試驗，廠商即可毋須執行銜接性試驗，或仍可向衛
    生署申請執行銜接性試驗。91年1月7日衛署藥字第09000699
    49號公告更將前述「雙十二公告」之「緩衝期」再延1年，
    至91年12月31日止。而本案主張國內臨床試驗期間之起始日
    為91年6月6日，距當時「雙十二公告」發文日期為89年12月
    12日早已公告將近1年半，上訴人所主張國內臨床試驗期間
    之起始日91年6月6日明顯落在「雙十二公告」之緩衝期間內
    ，惟上訴人選擇進行國內臨床試驗，而未選擇申請銜接性試
    驗評估以取得衛生署免除銜接性試驗之同意，此項選擇顯見
    「上訴人就本藥品所進行之臨床試驗及嗣後獲行政院衛生署
    准予免除銜接性試驗，即係因應前述制度變更」之論點要難
    成立。又在上訴人所主張國內臨床試驗期間之起始日91年6
    月6日之前，相關許可證之取得及專利權之延長適用法規自
    83年1月21日修正公布以來，歷經86年5月7日修正公布、行
    政院核定於91年1月1日起施行之專利法第51條第1項內容一
    直未變動，而上訴人在衛生署未能同意備查其臨床試驗報告
    時，選擇申請免除銜接性試驗。惟依上訴人所主張國內臨床
    試驗期間之起始日91年6月6日之前，相關規範狀態如同前述
    法規基準均已明定，而且「雙十二公告」又賦予廠商很大的
    選擇彈性，上訴人選擇進行國內臨床試驗，而未選擇申請銜
    接性試驗評估以取得衛生署免除銜接性試驗之同意在先，嗣
    於衛生署未能同意備查其臨床試驗報告時，選擇申請免除銜
    接性試驗，實難謂行政院衛生署臨床試驗制度之變革導致其
    無所適從或權益受損，從而被上訴人之審定亦無違誤之處。
    再者，上訴人申請免除銜接性試驗所使用之資料係上訴人96
    年12月24日所附附件22（申請免除銜接性試驗之函）說明七
    所述之跨國性、多中心的臨床試驗數據，而非未完成之國內
    臨床試驗計畫（編號：005-00）之7人之國內臨床數據。綜
    上所述，專利權期間延長審查基準已載明國內臨床試驗之迄
    日證明文件，係指由申請延長專利權時之中央目的事業主管
    機關（衛生署）所出具同意核備臨床試驗報告之核准函日期
    ，而醫藥品試驗完成日係指衛生署同意核備臨床試驗報告之
    核准函日期，即便經過修法過程，惟前述規定審查基準並未
    改變，因此行政院衛生署93年7月27日函復同意免除銜接性
    試驗，並非該署同意核備國內臨床試驗報告之核准函，自非
    屬於國內臨床試驗之訖日，本案並無行政院衛生署同意核備
    國內臨床試驗報告之核准函，足見國內臨床試驗計畫並未完
    成，供查驗登記用國內臨床試驗計畫（計畫編號：005-00）
    並未取得試驗完成日，故自91年6月6日至93年7月27日無法
    被視為國內臨床試驗之期間，非屬專利權期間延長核定辦法
    第4條所定得申請延長專利權之國內臨床試驗期間，亦非屬
    專利法第52條第1項依其他法律規定，應取得許可證所需期
    間，無法計入專利權期間延長，被上訴人原處分並無違法等
    語，資為抗辯，求為判決駁回上訴人之訴。
四、原審斟酌全辯論意旨及調查證據之結果，以：現行專利法第
    52條規定係於83年1月21日修正公布，嗣因專利法於92年2月
    6日修正廢除異議程序，而修正部分文字（即「專利案審定
    公告」修正為「專利案公告」），其餘條文內容均未變動。
    其修正理由為「按醫藥品依藥物藥商管理法第35條、第43條
    及其施行細則……之規定須經中央主管機關查驗合格登記發
    給許可證始得製造輸入…該試驗相當費時，經參酌…等立法
    例，增訂專利權得延長及申請延長之手續，以符合實際需要
    。」；另依「七七公告」及「雙十二公告」內容所示，於89
    年12月12日行政院衛生署發布「雙十二公告」前，申請新藥
    查驗登記均須檢附國內臨床試驗報告資料，經中央目的事業
    主管機關（即行政院衛生署，下稱衛生署）審核通過始得核
    發藥品許可證，是以上開規定依其立法意旨係因醫藥品及其
    製造方法發明專利並非經被上訴人公告核准專利即可實施，
    基於對藥品療效及國人用藥安全之保障，尚須進行國內臨床
    試驗，嗣其提出國內臨床試驗報告經主管機關查驗合格登記
    發給許可證始得製造輸入該藥品，而國內臨床試驗之進行及
    查驗審查程序均耗時費日，故新藥獲得主管機關許可上市時
    ，可能已超過法定之專利期間，而無法於新藥上市時受有專
    利權之保障，進而降低廠商投資研究開發新藥之意願，亦不
    利於人類之健康與福祉，因此增訂專利權期間延長之規定以
    資補救。另依86年1月1日制訂發布之專利權期間延長核定辦
    法第4條、第5條之規定，醫藥品或其製造方法得申請延長專
    利權之國內臨床試驗期間係以經中央目的事業主管機關所「
    承認」之期間，而非經中央目的事業主管機關所「許可」進
    行國內臨床試驗之期間，專利權人並須提出國內臨床試驗起
    、訖日期之證明文件始得計入延長專利權期間。另參以專利
    權人提出專利權期間延長申請時須檢具許可證，足見醫藥品
    或製造方法專利權期間延長規定係針對已向主管機關取得許
    可證之醫藥品，是以廠商縱已進行國內臨床試驗，倘其國內
    臨床試驗並未完成，抑或未經審查通過，主管機關即無從據
    以核發許可證，專利權人依法本不得申請專利權期間之延長
    ，抑且申請准予延長之期間，依法尚應扣除申請人未適當實
    施為取得許可證所應作為之期間，足見醫藥品或其製造方法
    專利得申請延長專利權之國內臨床試驗期間係指其臨床試驗
    結果經中央目的事業主管機關審核認可，並據以核發許可證
    者，始得計入申請准予延長之期間，方符合專利法第52條立
    法之目的。上訴人主張其於國內進行臨床試驗期間係自91年
    6月6日至93年7月27日止（共783日），所依據者乃衛生署91
    年6月6日衛署藥字第09140506號函，同意上訴人之供學術研
    究用藥品臨床試驗計畫（計畫編號：005-00）變更為查驗登
    記用藥品臨床試驗計畫，以及衛生署93年7月27日衛署藥字
    第0930324904號函同意上訴人免除銜接性試驗。惟查，上開
    臨床試驗計畫因執行完成時臺灣總人數為7人，與原計畫書
    預計收納10人不符，而尚有缺失，故其國內臨床試驗報告並
    未經衛生署同意備查，亦有衛生署92年12月2日衛署藥字第
    0920334484號函附卷可參，另上開函文亦註明上訴人得於文
    到4個月內檢齊相關資料提出申覆，惟上訴人並未就上開國
    內臨床試驗報告檢附資料提出申覆，而係93年3月18日另依
    「雙十二公告」向衛生署申請免除銜接性試驗評估，嗣該署
    於93年5月5日以衛署藥字第0930309777號函公告免除銜接性
    試驗之新藥品項共七項，而本件藥品係屬93年5月5日所公告
    免除銜接性試驗新藥第一項之「僅含兩種國內已上市之單方
    成分，其併用法為現行臨床普遍使用之新療效複方製劑」，
    此為上訴人所自承，衛生署乃於93年7月27日以衛署藥字第
    0930324904號函同意本件藥品免除銜接性試驗並核發許可證
    。由上開各節觀之，上訴人向衛生署提出之國內臨床試驗（
    計畫編號：005-00）報告既未經衛生署同意備查，自非屬「
    雙十二公告」公告事項三所載之「藥品之完整臨床試驗數據
    資料」，而93年7月27日函係衛生署同意本件藥品免除銜接
    性試驗之核准函，而非衛生署同意核備臨床試驗報告之核准
    函，則該函之發文日期93年7月27日自非本件藥品國內臨床
    試驗之訖日，而上訴人自91年6月6日起開始進行之國內臨床
    試驗報告既未經衛生署審核認可，並據以核發許可證，依前
    揭說明，上訴人所主張自91年6月6日至93年7月27日止之國
    內臨床試驗期間，應非屬中央目的事業主管機關所承認之國
    內臨床試驗期間，自不得計入本案延長專利權期間。上訴人
    雖主張本件涉及衛生署臨床試驗制度變革致其無法取得衛生
    署之核准備查函，然人民不應因行政機關之政策變革而受害
    ，故仍應實質認定上訴人就本件藥品於國內進行之國內臨床
    試驗期間應予肯認，而准予延長云云。惟查，依「七七公告
    」、「雙十二公告」及衛生署91年1月7日衛署藥字第090006
    9949號公告內容可知，於90年1月1日起至91年12月31日止之
    「雙十二公告」2年緩衝期間內，廠商可自行選擇依「七七
    公告」規定申請國內臨床試驗，或依「雙十二公告」申請銜
    接性試驗評估，且申請銜接性試驗者列為優先審查案，又衛
    生署已於91年5月29日衛署藥字第0910034816號公告發布「
    銜接性試驗基準」，對於銜接性試驗評估之申請已有明確規
    範，是上訴人於「雙十二公告」緩衝期間內即可選擇依「七
    七公告」進行國內臨床試驗或依「雙十二公告」申請銜接性
    試驗評估，上訴人自承係因其於91年5月6日即向衛生署申請
    將原進行之供學術研究用藥品臨床試驗計畫（計畫編號：00
    5-00）變更為查驗登記用藥品臨床試驗計畫，經衛生署於91
    年6月6日核准，因當時國內臨床試驗已執行中，故未再依「
    銜接性試驗基準」申請銜接性試驗評估，顯見上訴人於「雙
    十二公告」緩衝期間內係自行選擇仍依「七七公告」進行國
    內臨床試驗，則依「七七公告」之第二項，上訴人即須檢附
    國內臨床試驗報告資料經衛生署審核通過始得發證，嗣上訴
    人係因其國內臨床試驗計畫於執行完成時臺灣總人數為7人
    ，與原計畫書預計收納10人不符，導致其國內臨床試驗報告
    未獲衛生署同意備查，且上訴人亦未就上開通知提出申覆，
    業如前述，據此，上訴人未能取得衛生署之核准備查函顯與
    我國臨床試驗制度之變革無涉，上訴人所述即非可採。綜上
    所述，系爭專利期間延長申請，被上訴人所為之處分未違反
    專利法第52條第1項、第2項及第3項、專利權期間延長核定
    辦法第2條、第4條及第5條規定之情形，於法並無不合，訴
    願決定予以維持，亦無違誤等語，因而將原決定及原處分均
    予維持，駁回上訴人之訴。
五、本院按：
(一)按「醫藥品、農藥品或其製造方法發明專利權之實施，依其他
  法律規定，應取得許可證，而於專利案審定公告後需時2年以
  上者，專利權人得申請延長專利2年至5年，並以1次為限。但
  核准延長之期間，不得超過向中央目的事業主管機關取得許可
  證所需期間，取得許可證期間超過5年者，其延長期間仍以5年
  為限。」、「前項申請應備具申請書，附具證明文件，於取得
  第1次許可證之日起3個月內，向專利專責機關提出。但在專利
  權期間屆滿前6個月內，不得為之。」專利法第52條第1項、第
  2項定有明文。
(二)按依據專利法第52條第1項之規定，專利權人得申請延長專利
  年限，同條第3項並規定主管機關就前項申請案，會同中央目
  的事業主管機關訂定核定辦法。是以依據該條項授權制定86年
  1月1日制訂發布（該辦法雖於93年3月3日修正，但第4、5條條
  文未變更）之專利權期間延長核定辦法第4條規定：「醫藥品
  或其製造方法得申請延長專利權之期間包含：一、中央目的事
  業主管機關所承認之國內臨床試驗期間。二、國內申請查驗登
  記審查期間。三、以外國臨床試驗期間申請延長專利權者，其
  生產國核准上市所認可之臨床試驗期間。依前項申請准予延長
  之期間，應扣除申請人未適當實施為取得許可證所應作為之期
  間、國內外臨床試驗重疊期間及臨床試驗與查驗登記審查重疊
  期間。」，第5條則規定：「申請延長醫藥品或其製造方法專
  利權期間者，應備具藥品許可影本及中央目的事業主管機關出
  具之左列證明文件：一、國內臨床試驗期間及其起、訖日期之
  證明文件。二、國內申請查驗登記審查期間及其起、訖日期之
  證明文件。...」以及經濟部93年修正公佈之「專利審查基準
  」第二篇「發明專利實體審查」第八章「專利權期間延長」3.
  5.5.1「依法取得許可證之經過」(1)「試驗之期間」第b.點規
  定「試驗完成日：醫藥品試驗完成日係指衛生署同意核備臨床
  試驗報告之核准函日」，另於98年4月15日修正公佈之「專利
  審查基準」同篇章3.2.1.5.1「依法取得許可證之經過」(1)「
  試驗期間」第b.點規定「試驗完成日：醫藥品之試驗完成日係
  指衛生署同意備查該臨床試驗或銜接性試驗報告之同意函日期
  」。經查，本件原判決業已參酌現行專利法第52條立法理由，
  認前揭規定醫藥品或其製造方法得申請延長專利權之國內臨床
  試驗期間係以經中央目的事業主管機關所「承認」之期間，而
  非經中央目的事業主管機關所「許可」進行國內臨床試驗之期
  間等事項，詳予論斷，業如上述，經核並無違背法規意旨，亦
  無判決不適用法規或適用不當、不備理由等違背法令情事。則
  以上各核定辦法及基準所規定國內臨床試驗之迄日證明文件，
  係指由申請延長專利權時之中央目的事業主管機關（衛生署）
  所出具同意核備臨床試驗報告之核准函日期，而醫藥品試驗完
  成日係指衛生署同意核備臨床試驗報告之核准函日期，自無違
  反法律保留原則與授權明確性原則，亦符合專利法第52條第1
  項立法意旨，原審及原審定予以援用，自無不合，上訴意旨以
  ：依據專利法第52條第1項之規定，上訴人合理信賴其向中央
  目的事業主管機關取得許可證所花費之期間，可申請專利權期
  間延長，應有信賴利益並值得保護，原審逕認上訴人得聲請專
  利權延長之期間僅限於經主管機關承認之期間，有適用法規不
  當之違法；另取得許可證所花之時間，可取得專利權延長，原
  審未予審酌，有判決不備理由之違法；又被上訴人所定之專利
  權期間延長核定辦法，違反法律保留原則與授權明確性原則，
  並增加專利法第52條第1項所無之限制，應屬無效之規定，被
  上訴人基此所作之處分係屬違法，原審未將違法之原處分撤銷
  ，逕適用該無效之審查基準，有適用法規不當之違法云云；予
  以爭執，核屬其一己主觀之見，要難謂原判決有違背法令之情
  事，自非可採。
(三)經查，原判決關於上訴人所主張自91年6月6日至93年7月27日
  止之國內臨床試驗期間，應非屬中央目的事業主管機關所承認
  之國內臨床試驗期間，自不得計入本案延長專利權期間之事實
  ，以及上訴人所主張本件涉及衛生署臨床試驗制度變革致其無
  法取得衛生署之核准備查函，然人民不應因行政機關之政策變
  革而受害，故仍應實質認定上訴人就本件藥品於國內進行之國
  內臨床試驗期間應予肯認，而准予延長云云，如何不足採等事
  項均詳予以論述，是原判決所適用之法規與該案應適用之現行
  法規並無違背，與解釋判例，亦無牴觸，並無所謂原判決有違
  背法令之情形；上訴意旨以：原審逕認上訴人未改為申請銜接
  性試驗係屬上訴人自行選擇，忽視於91年5月29日前主管機關
  對銜接性試驗尚未有明確規範，且上訴人無法迅速改變為申請
  銜接性試驗評估，逕將上訴人所未能預見之情形歸責於上訴人
  ，顯有判決不備理由且違背經驗法則之違法；於全球性試驗之
  情形，人數未收足為常見之現象，衛生署亦相當瞭解此運作模
  式，上訴人對此有信賴利益，原審未予保障，其判決違背法令
  云云；係就原審所為論斷或駁斥其主張之理由，泛言原判決不
  適用法規或適用不當，自非可取。
(四)至於原判決所引用之「七七公告」「雙十二公告」分別係行政
  院衛生署82年7月7日衛署藥字第8246232號公告及行政院衛生
  署89年12月12日衛署藥字第0890035812號公告、衛生署91年1
  月7日衛署藥字第0900069949號公告內容可知（見原審卷第20
  至22頁），以及衛生署於91年5月29日衛署藥字第0910034816
  號公告發布「銜接性試驗基準」（見原審卷第108頁以下），
  而系爭專利係於民國83年9月14日申請專利，公告期滿後，發
  給發明第129062號專利證書，專利權期間為90年4月1日至103
  年9月13日止，上開函釋均係專利權人依專利法第52條第1項規
  定得行使申請延長專利權期間內有效之函釋，原審予以援用，
  自無違法律不溯及既往原則，上訴人以：原審引用許多上訴人
  已申請查驗用登記藥品臨床試驗計畫之後，始發布或公告之規
  定，而逕用此公布在後之規定責難上訴人不選擇銜接性試驗，
  有違法律不溯及既往原則云云，無非對於原判決已詳予論斷之
  事項再予爭執，亦非可採。
(五)從而，上訴論旨，仍執前詞，指摘原判決違背法令，求予廢棄
  ，為無理由，應予駁回。
六、據上論結，本件上訴為無理由。依行政訴訟法第255條第1項
    、第98條第1項前段，判決如主文。
中    華    民    國    100   年    8     月    31    日
                    最高行政法院第六庭
                        審判長法官  黃  合  文
                              法官  鄭  忠  仁
                              法官  劉  介  中
                              法官  帥  嘉  寶
                              法官  陳  鴻  斌

以  上  正  本  證  明  與  原  本  無  異
中    華    民    國    100   年    9     月    1     日
                              書記官  張  雅  琴